【裁判字號】    98,簡上,1173
【裁判日期】    990126
【裁判案由】    詐欺
【裁判全文】
臺灣板橋地方法院刑事判決            98年度簡上字第1173號
公  訴  人  臺灣板橋地方法院檢察署檢察官
上  訴  人  丁○○
即  被  告
上列上訴人即被告因詐欺案件，不服本院98年度簡字第4401號中
華民國98年7 月29日第一審判決（聲請簡易判決處刑案號：98年
度偵字第8983號），提起上訴，本院管轄之第二審合議庭判決如
下：
    主  文
上訴駁回。
    事  實
一、本案經本院審理結果，認原審以被告即上訴人丁○○係犯刑
    法第30條第1 項前段、第339 條第1 項之幫助詐欺取財罪，
    遂引用刑事訴訟法第449 條第1 項前段、第3 項、刑法第2
    條第1 項前段、第339 條第1 項、第30條第1 項前段、第2
    項、第55條、修正前第41條第1 項前段、刑法施行法第1 條
    之1 第1 項、第2 項前段，廢止前罰金罰鍰提高標準條例第
    2 條，現行法規所定貨幣單位折算新臺幣條例第2 條，中華
    民國九十六年罪犯減刑條例第2 條第1 項第3 款、第7 條(
    原審贅載第9 條)，逕以簡易判決處刑，量處被告有期徒刑6
    月，如易科罰金，以銀元300 元即新臺幣900 元折算1 日，
    減為有期徒刑3 月，如易科罰金，以銀元300 元即新臺幣
    900 元折算1 日。認事用法及量刑均無不當，應予維持，並
    引用原審判決書及聲請簡易判決處刑書所記載之事實、證據
    及理由（詳如附件）。
二、上訴人即被告丁○○上訴意旨略以：中華郵政股份有限公司
    中和泰和街郵局帳號0000000-0000000 號帳戶確係伊所申設
    使用，然伊於民國91年間正好懷孕產女，故均待在家裡待產
    ，沒有使用該帳戶，不知帳戶為何為詐欺集團使用。嗣至93
    年間，伊因要辦理低收入戶的證明須使用該帳戶，才發現該
    帳戶的存摺遺失了，後來伊有重新再去辦理1 本存摺及金融
    卡，並更換印鑑及密碼，所以伊的低收入戶的款項還是匯進
    這個帳戶。又原審判處伊有期徒刑3 月，量刑過重，伊每月
    靠低收入補助來維持伊母女生活，實在無力繳納罰金云云。
(一)、按刑事訴訟法第159 條第1 項雖規定，被告以外之人於審判
    外之言詞或書面陳述，除法律有規定外，不得作為證據。惟
    同法第159 條之5 第1 、2 項已規定，經當事人於審判程式
    同意作為證據，法院審酌該言詞陳述或書面陳述作成時之情
    況，認為適當者，亦得為證據。當事人、代理人或辯護人於
    法院調查證據時，知有第159 條第1 項不得為證據之情形，
    而未於言詞辯論終結前聲明異議者，視為有前項之同意（指
    同條第1 項之同意作為證據），此乃第159 條第1 項所容許
    ，得作為證據之例外規定之一；本案被告及檢察官於言詞辯
    論終結前，均未就本院所調查之證據主張有刑事訴訟法第15
    9 條第1 項不得為證據之情形，本院覆審酌各該證據作成時
    並無違法及證明力明顯過低之瑕疵等情況，認為適當，是本
    案經調查之證據均有證據能力，合先敘明。
(二)、查被害人己○○、戊○○、甲○○、丙○○及乙○○因接獲
    詐欺集團成員之電話，佯稱渠等已中獎，惟需配合匯款之虛
    假訊息而陷於錯誤，使己○○等人不疑有他，而分別於91年
    4 月29日某時許、同年5 月1 日某時許、同年5 月2 日某時
    許，同年5 月2 日某時許、同年5 月3 日某時許依該人指示
    操作自動櫃員機，將新臺幣（下同）22萬5,000 元、9,988
    元及3 萬8,986 元、1 萬6,875 元、1 萬4,914 元、轉帳至
    丁○○前開郵局帳戶，之後旋遭提領一空等情，除據被害人
    己○○等人於警詢時指訴綦詳，復有被告上開帳戶之開戶基
    本資料、交易往來明細，及被害人己○○等人之金融帳戶開
    戶資料各乙份在卷可憑( 見偵卷第28至35頁、第38至48頁)
    ，是被告上開帳戶確已遭詐欺集團用以作為收取詐騙被害人
    所得之匯款帳戶甚明。
(三)、被告雖辯稱伊於91年間因在家中待產，久未使用該帳戶，故
    不知帳戶遺失遭人利用云云，惟查上開帳戶曾於91年1 月3
    日經人臨櫃辦理卡片核發事宜，有該帳戶之交易明細乙份在
    卷足佐( 見本院卷第58頁) ，被告雖供稱該次申請核發卡片
    應該係伊所為，惟因時間太久，伊已不記得云云( 見本院卷
    第74頁) ，然衡以我國金融實務上，欲申請金融帳戶之卡片
    核發者，定須本人攜帶身分證件及存摺、印鑑等相關資料臨
    櫃辦理，且經櫃檯人員核對無訛後，始得發給存戶新卡片，
    是以該卡片核發之申請應係被告本人為之無誤。而被告於91
    年1 月4 日申請核發上開帳戶之提款卡後，並未立即有何存
    、提款或轉帳之行為，迄至同年4 月29日後旋即有動輒達10
    萬元之大筆資金密集進出帳戶之紀錄( 包含本案被害人己○
    ○等人所匯款項) ，此情形持續至91年10月22日後即突然中
    止等情，有上開帳戶之交易明細乙份附卷足佐( 見本院卷第
    58 至62 頁) ，苟被告於91年間因懷孕待產而無使用該帳戶
    之需求，何以會大費周章先於91年1 月4 日至郵局臨櫃辦理
    卡片之重新核發事宜? 又若該帳戶之提款卡如被告所辯，係
    遺失而遭人盜用，該拾得之人又何以會在被告未掛失、亦無
    任何被害人報案而凍結帳戶使用之情形下，自行於91年10月
    22日終止其使用？均與常理有違。
(四)、又金融帳戶之提款卡密碼乃係由帳戶所有人自行設定，他人
    無從知悉該密碼為何，且欲使用提款卡領取款項者，須於金
    融機構所設置之自動櫃員機上依指令操作，並輸入正確之提
    款密碼，方可順利領得款項，若輸入錯誤之密碼達一定次數
    ，會因此中止提款程序並暫時扣留提款卡；且觀諸現今提款
    機及提款密碼之設計，至少有4 位數或6 位數以上密碼（每
    位數由0 至9 ，故有0000至9999或000000至999999等不同之
    組合），苟非帳戶所有人同意、授權而告知提款密碼等情況
    ，單純持有他人提款卡之人，欲隨機輸入密碼恰好與正確之
    密碼相符進而領取款項，機率實微乎其微，是以苟單純遺失
    帳戶存摺及提款卡，他人應無輕易使用該帳戶作為轉帳及匯
    提款工具之可能。且稍有社會歷練、經驗之人，均知金融卡
    應與密碼分別保存，或將密碼牢記於心，而不任意在任何物
    體上標示或載明密碼，以免徒增款項遭人盜領、或帳戶遭詐
    騙集團利用之風險，被告係一智識正常之成年人，當無諉為
    不知之可能。而觀以被告於93年6 月4 日臨櫃辦理上開帳戶
    之印鑑更換並設定新密碼為3883後，旋於同年7 月22日再度
    臨櫃更換新密碼為7166，有中華郵政股份有限公司板橋郵局
    98年11月9 日板營字第09 80202073 號函所檢附上開帳戶之
    歷次異動資料在卷可憑( 見本院卷第29至35頁) ；被告於本
    院審理時並自承：有時候伊忘記密碼，就會去申請變更比較
    好記的密碼。有時候直接去郵局申請辦理變更，有時候直接
    在自動櫃員機變更密碼，設定密碼並沒有設定的秘訣或規則
    ，伊都將提款卡的密碼記在腦子裡面等語( 見本院卷第73頁
    背面) ，足見被告變更上開帳戶提款密碼之次數相當頻繁，
    且各次所設定之密碼亦無一定之規則。然被害人己○○等人
    在受騙後，於91年4 月29日某時許至同年5 月3 日期間內匯
    入被告上開帳戶之款項，均旋即遭人以提款卡提領殆盡，此
    觀上開帳戶之客戶歷史交易清單1 份即明（見偵查卷宗第44
    頁) ，苟非被告自行告知詐欺集團成員該帳戶之密碼，詐欺
    集團成員縱偶然拾得該帳戶之提款卡資料，應無從知悉該帳
    戶之提款卡密碼，而得利用該帳戶遂行其等之詐欺犯行。
(五)、再另自詐騙集團之角度審酌，渠等既知利用他人之帳戶掩飾
    犯罪所得，應非愚昧之人，當知社會上一般正常之人如帳戶
    存摺、提款卡、印鑑遭竊或遺失，為防止拾得或竊得之人盜
    領其存款或作為不法使用而徒增訟累，必於發現後立即報警
    或向金融機構辦理掛失止付，在此情形下，如仍以該帳戶作
    為犯罪工具，則在渠等向他人詐騙，並誘使被害人將款項匯
    入該帳戶後，極有可能因帳戶所有人掛失止付而無法提領，
    則渠等大費周章從事於犯罪之行為，甘冒犯罪後遭追訴、處
    罰之風險，卻只能平白無故替原帳戶所有人匯入金錢，而無
    法得償犯罪之目的，是以犯罪集團若非確定該帳戶所有人不
    會報警或掛失止付，以確定渠等能自由使用該帳戶提款、轉
    帳，當不至於以該帳戶從事犯罪，又參諸現今社會現況，詐
    騙集團成員以數千元不等之金額，向他人收購帳戶作為掩飾
    渠等不法所得之情形並非罕見，渠等既只需付出少數金錢即
    得使用一確定不會遭帳戶所有人掛失之帳戶，當無可能選擇
    一隨時可能遭帳戶所有人掛失而無法使用之帳戶，作為收取
    詐騙所得款項之理。苟本件如被告所辯上開帳戶之提款卡、
    密碼遺失，詐欺集團根本無法知悉帳戶所有人即被告何時會
    辦理掛失，則被害人匯入之款項是否可順利提領尚處不確定
    之狀態，顯不合理，故被告上開所辯，委無足採，上開帳戶
    資料確係被告自行交付予他人使用乙情，足堪認定。
(六)、而按金融存款帳戶，事關存戶個人財產權益之保障，與存戶
    之印鑑章、提款卡結合，其專屬性、私密性更形提高，一般
    人亦均有應妥為保管，以防止被他人冒用之認識。縱有特殊
    情況偶有將存摺、印鑑章、提款卡交付他人之需，亦必深入
    瞭解其用途後再行提供以使用，恆係吾人日常生活經驗與事
    理；且金融帳戶為個人理財之工具，申請開設金融帳戶並無
    任何特殊之限制，一般民眾皆可以存入最低開戶金額之方式
    申請開戶，一個人可以在不同之金融機構申請多數之存款帳
    戶使用，並無何困難，此乃眾所周知之事實，則依一般人之
    社會生活經驗，苟見非親非故之人不以自己名義申請開戶，
    反而以出價蒐購或其他方式向他人蒐集金融機構帳戶供己使
    用，衡情當知悉蒐集金融帳戶者，係將所蒐集之帳戶用於從
    事財產犯罪。況觀諸現今社會上，恐嚇取財或詐騙者蒐購人
    頭帳戶，持以作為恐嚇取財或信貸、手機簡訊詐欺之事，常
    有所聞，出賣或出借帳戶予非親非故之人，受讓人係為從事
    財產犯罪之人，此為一般稍具智識程度或社會經驗之人能預
    見之情事。被告對其將金融帳戶交付他人使用，可能遭持以
    從事財產犯罪既有所預見，卻仍執意為之，其有幫助他人犯
    詐欺取財罪之不確定犯罪故意甚明。本件事證明確，被告犯
    行堪予認定。
三、綜上，本件被告幫助詐欺之犯行，事證明確，從而，原審援
    引上開法條予以論罪科刑，其認事用法並無違誤。又按量刑
    輕重，係屬事實審法院得依職權自由裁量之事項，苟已斟酌
    刑法第57條各款所列情狀而未逾越法定刑度，不得遽指為違
    法（最高法院72年度臺上字第6696號、75年度臺上字第7033
    號判例參照）。查原審量刑時既已審酌被告提供上開帳戶供
    他人詐欺取財，助長詐騙財產犯罪之風氣，致使執法人員難
    以追查該詐騙集團成員之真實身分，增加被害人尋求救濟之
    困難，並擾亂金融交易往來秩序，危害社會正常交易安全甚
    鉅，及本案被害人受騙而匯款之金額，被告犯罪所生損害並
    非輕微，兼衡被告之品行、生活狀況、智識程度、犯罪之動
    機、目的、手段、犯罪後之態度等一切情狀，而量處被告有
    期徒刑6 月，並依法減為有期徒刑3 月，且諭知如易科罰金
    ，以銀元300 元即新臺幣900 元折算1 日，其量刑亦屬妥適
    ，應予維持，被告猶執前詞否認犯行而提起上訴，為無理由
    ，應予駁回。
據上論斷，應依刑事訴訟法第455條之1第3項、第368條、第373
條，判決如主文。
本案經檢察官黃致中到庭執行職務。
中    華    民    國    99    年    1     月    26    日
                  刑事第十四庭審判長法  官  林淑婷
                                    法  官  饒金鳳
                                    法  官  陳昭筠
上列正本證明與原本無異。
本件不得上訴。
                                    書記官  黃文儀
中    華    民    國    99    年    1     月    26    日

司法院資訊處製作；財團法人民間司法改革基金會備份。
